【裁判字號】    97,上訴,1413
【裁判日期】    970716
【裁判案由】    偽造文書等
【裁判全文】
臺灣高等法院臺中分院刑事判決        97年度上訴字第1413號
上  訴  人  臺灣南投地方法院檢察署檢察官
被      告  己○○
上列上訴人因被告偽造文書等案件，不服臺灣南投地方法院96年
度訴字第944號中華民國97年4月17日第一審判決（起訴案號：臺
灣南投地方法院檢察署 96年度偵字第150號），提起上訴，本院
判決如下：
    主  文
上訴駁回。
    事  實
一、己○○之夫林信章 (已於民國九十六年十一月二十九日死亡
    ，其所涉犯本案部分，另經原審法院判決公訴不受理在案）
    於九十三年七月五日，自任會首，召集互助會（會期、會員
    、會款、標制及開標時間、地點均詳如附表一(一)所載，以下
    簡稱為「Ａ會」），欲標會之會員以標單填寫標息並署名後
    參與投標，由林信章、己○○二人負責開標、收取標金、交
    付得標款等事宜。嗣因林信章、己○○週轉不靈，竟基於共
    同意圖為自己不法所有詐欺取財之概括犯意及偽造標單（準
    私文書）進而行使之概括犯意聯絡，利用擔任會首之便及會
    員間甚少聯繫且未全部到場投標之機會，先後於九十四年五
    月五日、九十四年十二月五日、九十五年四月五日、九十五
    年五月五日，明知未取得會員庚○○（以正欣名義參加）、
    乙○（以陳進陸名義參加）、林培鵬、甲○○之同意或授權
    ，利用上開會員未到場之機會，推由林信章在空白標單上偽
    造正欣、陳進陸、林培鵬、甲○○之署押，並各填具二千二
    百元、二千一百元、一千五百元及一千七百元之競標標息，
    用以表示庚○○（以正欣名義參加）、乙○（以陳進陸名義
    參加）、林培鵬、甲○○願依該投標單所載金額為標息以標
    取會款，而偽造各該期投標單之準文書，繼而持之參與競標
    並得標，連續行使前開偽造之準私文書，足以生損害於庚○
    ○、乙○、林培鵬、甲○○及如附表一(一)所示之Ａ會各該期
    活會會員。林信章、己○○於開標後即向如附表一(一)所示之
    Ａ會各該期活會會員偽稱係庚○○、乙○、林培鵬、甲○○
    得標，另向庚○○、乙○、林培鵬、甲○○詐稱係他人得標
    以收取會款，致不知情之庚○○、乙○、林培鵬、甲○○及
    如附表一(一)所示之Ａ會各該期活會會員誤信係林信章及己○
    ○所指之人得標而陷於錯誤，分別給付各該期會款予林信章
    及己○○，該二人因而先後詐得如附表一(二)所示之金額。
二、另林信章、己○○因以庚○○（以正欣名義參加）、乙○（
    以陳進陸名義參加）、林培鵬、甲○○名義冒標Ａ會，為使
    Ａ會順利運作，欲再行召集互助會來填補缺口，明知一般會
    員若知悉其冒用他人名義參加同一互助會，必不願參加，詎
    其等因需錢孔急，竟承上基於意圖為自己不法所有詐欺取財
    之犯意及偽造標單（準私文書）進而行使之概括犯意聯絡，
    於九十五年三月二十五日，由林信章自任互助會會首，佯向
    如附表二(一)所示之人召募互助會（會期、會員、會款、標制
    及開標時間、地點均詳如附表二(一)所載，以下簡稱為「Ｂ會
    」），並於會單上虛構假會員「劉慶祥」（二會）、「曾淑
    珠」、「王秀瑩」（起訴書誤載為王秀螢，應予更正）、「
    劉美玲」、「黃國賢」（起訴書另誤載假會員王志輝，應予
    刪除）共六會參加互助會，約定每月二十五日二十時許在林
    信章上開住處，由林信章、己○○夫婦負責開標。林信章夫
    婦未告知其他會員上情，致其他會員陷於錯誤，誤認劉慶祥
    等人係真正會員而加入互助會，並繳納第一期會款予林信章
    夫婦。嗣林信章夫婦詐得首會之會款後，連續於九十五年四
    月二十五日、九十五年五月二十五日、九十五年六月二十五
    日擅自在空白標單上偽造會員王志輝（實係王耀暉以「王志
    輝」名義參加）、假會員劉慶祥、曾淑珠之署押，及另行起
    意分別於九十五年七月二十五日、九十五年八月二十五日擅
    自偽造假會員王秀瑩、劉慶祥之署押，並各填具二千元、二
    千一百元、二千三百元、二千五百元、二千五百元之競標標
    息，用以表示王耀暉（以王志輝名義參加）、劉慶祥、曾淑
    珠、王秀瑩、劉慶祥願依該投標單所載金額為標息以標取會
    款，而偽造各該期投標單之準文書，繼而持之參與競標並得
    標，行使前開偽造之準私文書，足以生損害於如附表二(一)所
    示之Ｂ會各該期活會會員。林信章及己○○於開標後即向如
    附表二(一)所示之Ｂ會各該期活會會員偽稱係王耀暉、劉慶祥
    、曾淑珠、王秀瑩、劉慶祥得標，致不知情之如附表二所示
    之Ｂ會各該期活會會員誤信係林信章、己○○所指之人得標
    而陷於錯誤，分別給付各該期會款予其等，其等詐得如附表
    二(二)所示之金額。嗣於九十五年九月初，林信章、己○○無
    法週轉倒會潛逃，會員甲○○等人始依Ａ會及Ｂ會之互助會
    名單得標資料一一查對，始知悉上情。
三、案經甲○○訴由臺灣南投地方法院檢察署檢察官偵查起訴。
    理  由
一、按被告以外之人於審判外之陳述，雖不符刑事訴訟法第一百
    五十九條之一至第一百五十九條之四之規定，而經當事人於
    審判程序同意作為證據，法院審酌該言詞陳述或書面陳述作
    成時之情況，認為適當者，亦得為證據。當事人、代理人或
    辯護人於法院調查證據時，知有第一百五十九條第一項不得
    為證據之情形，而未於言詞辯論終結前聲明異議者，視為有
    前項之同意，刑事訴訟法第一百五十九條之五定有明文。查
    本案全部卷證，公訴人及被告均不爭執其證據能力，本院復
    衡以該等供述證據作成時之情況，應為適當，是可認後述所
    引用證據之證據能力均無疑義，合先敘明。
二、按告訴應以書狀或言詞向檢察官或司法警察官為之，其以言
    詞為之者，應制作筆錄，為刑事訴訟法第二百四十二條第一
    項所明定，是被害人未向檢察官或司法警察官提出告訴，在
    法院審理中，縱可補為告訴，其告訴仍應向檢察官或司法警
    察官為之，然後再由檢察官或司法警察官將告訴狀或言詞告
    訴之筆錄補送法院，始得謂已經合法告訴。若被害人不向檢
    察官或司法警察官提出告訴，而於法院調查或審判期日，逕
    向法院陳明希望訴追之意，即難謂係合法告訴（最高法院九
    十年度台上字第二二四八號、第六○四七號判決參照），查
    證人乙○、庚○○、丙○○三人前未向檢察官或司法警察對
    於被告己○○之犯罪事實表示訴追之意思表示，其等固於原
    審法院具狀表示補提告訴（見原審卷第四一頁至第四三頁）
    ，惟揆諸上開說明，該等人僅屬被害人身分，非屬告訴人甚
    明，應先予敘明。
三、被告己○○迭於偵查、原審及本院審理時，對於上開犯罪事
    實均坦認不諱，核與共犯林信章於偵查中供述相符（見九十
    五年度他字第九三○號偵查卷第一八頁；九十六年度偵卷第
    一五○號偵查卷第四頁），另據告訴人甲○○於偵查及原審
    法院準備程序中指證綦詳（見九十五年度他字第九三○號偵
    查卷第一八頁；九十六年度偵字第一五○號偵查卷第一六頁
    、第一七頁；原審卷第二六頁、第四八頁），復經證人庚○
    ○、戊○○、林金池、丙○○於偵查中及戊○○、乙○、丙
    ○○、庚○○於原審準備程序之證述屬實（見九十六年度偵
    字第一五○號偵查卷第一七頁、第一八頁；原審卷第四八頁
    、第一五九頁），此外並有Ａ、Ｂ會會員互助簿均影本各一
    份在卷可憑（見九十五年度他字第九三○號偵查卷第四頁至
    第九頁）。綜上所述，堪認被告上開自白核與事實相符，其
    上開等之犯行均堪認定，應予論罪科刑。
四、論罪之理由
  (一)新舊法比較：
    被告己○○於為如附表一(二)及如附表二(二)編號１至３等行為
    後，刑法於九十四年二月二日修正公布，並於九十五年七月
    一日起施行。按行為後法律有變更者，適用行為時之法律。
    但行為後之法律有利於行為人者，適用最有利於行為人之法
    律，現行刑法第二條第一項定有明文。經核：
  1.修正後刑法第三十三條第五款規定「罰金：新臺幣一千元以
    上，以百元計算之」，與修正前刑法第三十三條第五款規定
    「罰金：一（銀）元以上」相較，刑法分則中關於有罰金刑
    之規定者，於修正前最低度之法定刑係銀元一元即新臺幣三
    元，而於修正後則係新臺幣一千元，比較修正前後之規定，
    修正後之規定並未更有利於行為人。
  2.連續犯及牽連犯部分，現行刑法已刪除第五十六條連續犯之
    規定及同法第五十五條牽連犯之規定，此刪除雖非犯罪構成
    要件之變更，然顯已影響刑罰之法律效果，仍屬法律有變更
    。經比較刑法修正前後關於得否成立連續犯與牽連犯之情形
    ，應以修正前刑法較有利於被告。
  3.綜合上情比較之結果，應以修正前即被告行為時之刑法較有
    利於被告，依現行刑法第二條第一項前段規定，本件應適用
    修正前刑法。關於共同正犯部分，修正後刑法第二十八條規
    定「二人以上共同實行犯罪之行為者，皆為正犯」，與修正
    前刑法第二十八條規定「二人以上共同實施犯罪之行為者，
    皆為正犯」相較，僅有「實行」與「實施」之差異。依據立
    法說明，修正後刑法第二十八條旨在排除「陰謀共同正犯」
    與「預備共同正犯」。本件被告就本案之全部犯罪事實，無
    論依修正後刑法或修正前刑法，均無礙於共同正犯之成立，
    尚不生有利不利應予比較之情形。又關於想像競合犯之規定
    ，修正後刑法第五十五條固增加但書：「但不得科以較輕罪
    名所定最輕本刑以下之刑」之規定，惟此係屬科刑之限制，
    為法理之明文化，非屬法律之變更，亦不生比較適用之問題
    。
  4.又刑法施行法第一條之一規定，九十四年一月七日刑法修正
    施行後，刑法分則編所定罰金之貨幣單位為新臺幣。九十四
    年一月七日刑法修正時，刑法分則編未修正之條文定有罰金
    者，自九十四年一月七日刑法修正施行後，就其所定數額提
    高為三十倍。但七十二年六月二十六日至九十四年一月七日
    新增或修正之條文，就其所定數額提高為三倍。上揭刑法施
    行法條文既已另行規定罰金數額之提高方式，則就普通刑法
    關於罰金刑部分，即應依上開規定予以轉換貨幣單位後再予
    以提高倍數，且不生新舊法比較之問題（如此解釋亦符合罰
    金罰鍰提高標準條例第一條後段之規定）。本件被告所涉刑
    法第三百三十九條之罪（詳後述），自二十四年訂定以來均
    未修正，因此依上揭刑法施行法之規定，該罪所定罰金數額
    應轉換為新臺幣後再提高為三十倍。
  5.易科罰金部分，按修正前刑法第四十一條第一項前段規定：
    犯最重本刑為五年以下有期徒刑以下之刑之罪，而受六個月
    以下有期徒刑或拘役之宣告，因身體、教育、職業、家庭之
    關係或其他正當事由，執行顯有困難者，得以銀元一元以上
    三元以下折算一日，易科罰金。又就被告行為時之易科罰金
    折算標準，修正前罰金罰鍰提高標準條例第二條前段（現已
    刪除，惟若應適用舊刑法，應仍予適用）規定，就其原定數
    額提高為一百倍折算一日，則本件被告行為時之易科罰金折
    算標準，應以銀元三百元折算一日，經折算為新臺幣後，應
    以新臺幣九百元折算一日。惟現行刑法第四十一條第一項前
    段則規定：犯最重本刑為五年以下有期徒刑以下之刑之罪，
    而受六個月以下有期徒刑或拘役之宣告者，得以新臺幣一千
    元、二千元或三千元折算一日，易科罰金。經比較修正前後
    之易科罰金折算標準，亦應以修正前之規定（含罰金罰鍰提
    高標準條例第二條前段規定）較有利於被告。
  6.次按裁判確定前犯數罪，其中一罪在新法施行前者，其數罪
    併罰定應執行刑仍應依刑法第二條第一項規定適用最有利於
    行為人之法律（最高法院九十五年五月二十三日第八次刑事
    庭會議決議參照）。本件被告連續行使偽造私文書等犯行係
    於九十五年七月一日刑法修正公布施行前所犯，另二次行使
    偽造私文書之犯行則係在刑法修正公布施行後所犯，依上揭
    所述，就定應執行部分即仍應予再次新舊法比較。經核：
  (1)修正後刑法第五十一條第五款規定，宣告多數有期徒刑者，
    於各刑中之最長期以上，各刑合併之刑期以下，定其刑期，
    但不得逾三十年。而修正前刑法第五十一條第五款則規定，
    宣告多數有期徒刑者，於各刑中之最長期以上，各刑合併之
    刑期以下，定其刑期，但不得逾二十年。相較結果，修正後
    刑法並未更有利於被告。
  (2)併合處罰之數罪，均有得易科罰金之情形，關於易科罰金之
    折算標準，依最高法院九十五年五月二十三日第八次刑事庭
    會議決議，應依現行刑法第二條第一項前段規定適用修正前
    刑法第四十一條第一項前段規定（含罰金罰鍰提高標準條例
    第二條）。
  (3)另數罪均有得易科罰金之情形，而其應執行之刑逾六月者，
    依修正前刑法第四十一條第二項規定仍得易科罰金，惟依修
    正後刑法第四十一條第二項規定則不得易科罰金，經比較後
    ，修正後刑法就此部分亦屬不利於受刑人。
  (4)經綜合上情比較結果，本件定應執行刑亦應以修正前之刑法
    較有利於被告，依現行刑法第二條第一項前段規定，本件於
    定應執行刑時，仍應適用修正前刑法。
  (二)按冒用他人名義書寫標單，以冒標他人之互助會，茍標單上
    除書寫被冒標者姓名及欲標取會款所出利息之金額外，並書
    有「標單」之意旨，而就文義內容之本身，使人一見即知係
    投標會款之標單，該標單固係刑法第二百十條所稱之私文書
    ；惟如僅在紙上書寫被冒標者之姓名及所出利息之金額，就
    文義本身並不足以獨立表示一定用意之證明，如非依民間互
    助會之習慣，尚無從認定其上之文字，係用以表示該名義人
    願出所書金額之利息以標取互助會會款之證明者，則非刑法
    第二百十條所規定之私文書，而屬同法第二百二十條以文書
    論之準私文書。又按於標會時，通常由欲標取會款之會員，
    在空白紙條上，或僅書立其姓名、綽號及數字者，甚或只書
    寫數字而未書立其姓名、綽號，另以言詞等方法表示係何會
    員所出具者，則依習慣或特約均足以辨明係該會員以所書寫
    數字為標息金額參加競標之標單，均應以準私文書論（最高
    法院九十一年度台上字第五六八三號、九十六年度台上字第
    六九二七號判決參照）。次按互助會已得標之死會會員，事
    後無論任一會員得標及其願出之標金若干，均須繳納當期全
    額之會款，縱為會首施用詐術，以他會員名義冒標，並向死
    會會員收取會款，因該等死會會員本負有繳納會款之義務，
    當非陷於錯誤而交付會款予會首，自無構成詐欺取財罪之可
    言，僅向活會會員詐取會款部分構成詐欺取財罪（最高法院
    八十三年度台上字第四一五三號判決參照）。查本案被告己
    ○○於上開時地在標單上偽簽Ａ會會員正欣（庚○○以正欣
    名義參加）、陳進陸（乙○以陳進陸名義參加）、林培鵬、
    甲○○及Ｂ會會員王志輝（王耀暉以王志輝名義參加）、假
    會員劉慶祥、曾淑珠、王秀瑩、劉慶祥署名並書寫標息數目
    ，依民間互助會之習慣，足以表示以標單為標會之憑證，揆
    諸前揭判決意旨，應屬偽造刑法第二百二十條第一項以文書
    論之準私文書，嗣被告又分別將該標單提示於Ａ、Ｂ二會其
    他互助會成員參加競標，並據該準私文書之內容主張其標取
    會金之意思，而冒標詐取活會會員會款，均足生損害於被冒
    標名義人及活會會員。是核被告己○○所為如附表一(二)及如
    附表二(二)編號１至３等犯行，係犯刑法第二百十六條、第二
    百十條、第二百二十條第一項行使偽造以文書論之私文書罪
    、同法第三百三十九條第一項之詐欺取財罪。另被告如附表
    二(二)編號４、５之所為，則各犯刑法第二百十六條、第二百
    十條、第二百二十條第一項行使偽造以文書論之私文書罪、
    同法第三百三十九條第一項之詐欺取財罪。又其偽造署名等
    行為，均係偽造準私文書之部分行為，偽造準私文書之低度
    行為則均為行使之高度行為所吸收，均不另論罪。
  (三)被告於九十五年六月三十日前先後多次連續冒標Ａ、Ｂ會之
    行使偽造準私文書罪、詐欺取財罪等犯行，時間緊接，方法
    相同，觸犯構成要件相同之罪名，顯係基於概括犯意反覆為
    之，各應依修正前刑法第五十六條規定，論以一罪，並加重
    其刑。又被告以一詐欺行為，同時詐騙多數活會會員及被冒
    標會員，侵害數法益，為同種之想像競合犯，應依修正前刑
    法第五十五條之規定從一重處斷。被告所犯上開行使偽造私
    文書及詐欺取財二罪間，有方法結果之牽連關係，應依修正
    前刑法第五十五條後段之規定，從一重之行使偽造私文書罪
    處斷。
  (四)另被告於如附表二(二)編號４、５所示之時間分別以Ｂ會假會
    員王秀瑩及劉慶祥名義得標，並向活會會員收取會款，均各
    係以一詐欺行為，同時詐騙多數活會會員及被冒標會員，侵
    害數法益，為同種之想像競合犯，又被告藉冒標以達其詐取
    金錢供週轉之目的，是其冒簽標單應標時之行使偽造準私文
    書即係被告之施用詐術使他人陷於錯誤之時點，在客觀上無
    從強予區分自應視為一行為，其一行為同時觸犯行使偽造文
    書及詐欺取財二罪名，為異種想像競合犯，均應依刑法第五
    十五條前段論以行使偽造準私文書罪（見臺灣高等法院暨所
    屬法院因應新修正刑法施行座談會第三七號提案決議參照）
    。
  (五)又被告與共犯林信章就上開犯行，均具有犯意聯絡及行為分
    擔，俱屬共同正犯。
  (六)被告所犯上開三罪，犯意各別，應予分論併罰之。
五、原審審理結果，認被告犯上述之罪，適用刑法第二條第一項
    前段、第二十八條、修正前第五十六條、第二百十六條、第
    二百十條、第二百二十條第一項、第三百三十九條第一項、
    修正前第五十五條、修正前、後第四十一條第一項前段，修
    正前第四十一條第二項、修正前第五十一條第五款，刑法施
    行法第一條之一、第三條之一第三項，修正前罰金罰緩提高
    標準條例第二條，中華民國九十六年罪犯減刑條例第二條第
    一項第三款、第七條、第九條、第十條第一項等規定，並審
    酌被告(1)因個人財務狀況不佳，竟圖以冒標之方式獲取財物
    ，Ａ會冒標之次數係四次、Ｂ會部分則係五次；(2)造成如附
    表一(一)、二(一)所示活會會員及被冒標會員之財產損失；(3)共
    犯林信章於九十六年十一月二十九日十六時四十分許，在南
    投縣竹山鎮尾溪停車場內以服用農藥之方式自殺身亡，留有
    被告及無謀生能力之子女五名，被告取得國泰人壽保險股份
    有限公司所給付之保險金六百九十五萬八千七百二十三元，
    已與告訴人甲○○、證人庚○○（以正欣名義參加）、林金
    池（以牛家莊名義參加）、戊○○、乙○（以陳進陸名義參
    加）、丙○○（以三菱五金行名義參加，另其配偶王耀暉以
    王志輝名義參加）及被害人林邱美鳳（以大欣名義參加）、
    王智勇、莊錦輝、廖明涼、吳東漢等人成立調解，此有南投
    縣竹山鎮調解委員會調解書十份均正本在卷足參（見原審卷
    第五二頁至第八○頁），並將剩餘保險金五百二十九萬元與
    其他債務人以比例方式償還，此有被告所提出之還款明細一
    紙、和解書八份、調解書二份及收據二紙附卷可佐（見原審
    卷第九五頁至第一三七頁），顯見被告對其所負之債務，尚
    有清償之心；(4)犯後始終坦承犯行等一切情狀，分別量處如
    原審主文所示之刑，並就如附表二(二)編號４、５之二次犯行
    ，各諭知易科罰金之折算標準。又說明中華民國九十六年罪
    犯減刑條例業於九十六年七月十六日起施行。查被告上開連
    續行使偽造私文書犯行終了時點為九十五年六月二十五日，
    另上開二次行使偽造私文書犯行分別為九十五年七月二十五
    日及九十五年八月二十五日，均在九十六年四月二十四日以
    前，且所犯之罪均無上開條例第三條所示不予減刑之情形，
    應依該條例第二條第一項第三款、第七條規定，將宣告刑分
    別減為二分之一，另就其所犯之連續行使偽造私文書部分，
    依該條例第九條規定諭知易科罰金之折算標準，並依該條例
    第十條第一項規定定其應執行之刑暨諭知易科罰金之折算標
    準。再敘明被告偽造署押之標單九張及其上署押九枚（Ａ會
    冒標為四次，Ｂ會冒標為五次），得標後經被告丟棄而滅失
    一節，業據被告於原審審理時供述明確（見原審卷第一五九
    頁），且依民間習慣，各該標單咸應已在各次標會開標後即
    行撕毀丟棄，況被告己○○與共犯林信章為免犯罪被發覺，
    衡諸常情，當無留存標單之必要，是該等標單既已滅失而不
    存在，爰俱不另為沒收之諭知（最高法院九十五年度台上字
    第六九七三號判決參照），經核認事用法及量刑尚稱妥適。
六、至檢察官依告訴人甲○○等人請求上訴意旨略稱：被告供稱
    林信章保險金只領一百三十萬元，如有隱匿願全數還清，事
    後調查是領得六百九十五萬八千七百二十三元，又謊稱有五
    個子女要扶養也不實在，事實上被告已有二個子女在賺錢，
    顯然被告毫無悔意，其所犯之罪重大，易科罰金根本不足以
    嚇止犯罪者等語。惟查原審業已審酌被告冒標之次數（共九
    次）、詐得之金額（合計二百零五萬二千一百元），其夫林
    信章因本案自殺身亡，留有五名子女，並與被害人林邱美鳳
    等人調解成立，且將剩餘保險金與其他債務人以比例方式償
    還及犯後始終坦承犯行等情，而就所犯三罪分別量處有期徒
    刑一年、六月及六月（共計有期徒刑二年），尚無量刑過經
    之情形，嗣因被告符合中華民國九十六年罪犯減刑條例予以
    減刑及比較新舊法結果，方定應執行有期徒刑十月，並得易
    科罰金，經核尚無違法或不當之處。因此檢察官之上訴並無
    理由，應予駁回。
據上論結，應依刑事訴訟法第三百六十八條，判決如主文。
本案經檢察官丁○○到庭執行職務。
中    華    民    國    97    年    7     月    16    日
            刑事第八庭  審判長法  官  羅  得  村
                              法  官  劉  榮  服
                              法  官  張  靜  琪
上列正本證明與原本無異。
如不服本判決應於收受送達後十日內向本院提出上訴書狀，其未
敘述上訴之理由者並得於提起上訴後十日內向本院補提理由書（
須附繕本）。
                              書記官  陳  俞  豪
中    華    民    國    97    年    7     月    16    日
附錄本案論罪科刑法條全文：
刑法第216條
行使第二百十條至第二百十五條之文書者，依偽造、變造文書或
登載不實事項或使登載不實事項之規定處斷。
刑法第220條：
在紙上或物品上之文字、符號，依習慣或特約，足以為表示其用
意之證明者，關於本章之罪，以文書論。
刑法第210條：
偽造、變造私文書，足以生損害於公眾或他人者，處五年以下有
期徒刑。
刑法第339條
意圖為自己或第三人不法之所有，以詐術使人將本人或第三人之
物交付者，處5年以下有期徒刑、拘役或科或併科1千元以下罰金
。
以前項方法得財產上不法之利益或使第三人得之者，亦同。
前二項之未遂犯罰之。
附表一：Ａ會
(一)
┌────┬────────────────────────────────────────┐
│會    期│93年7月5日至95年10月5日止                                                       │
├────┼────────────────────────────────────────┤
│開標日期│每月5日20時許在林信章位於南投縣竹山鎮○○街一三三巷一三號住處開標               │
├────┼────────────────────────────────────────┤
│會    員│共28人次，林信章、林信雄、黃屏、林金池（以牛家莊名義，參加2會）、甲○○、乙○（ │
│        │以陳進陸名義參加）、戊○○（參加2會）、吳東漢（參加2會）、丙○○（以三菱五金行名│
│        │義參加）、林培鵬（參加2會）、林翠（參加2會）、王麒、庚○○（以正欣名義，參加2 │
│        │會）、錢建澤、林美祝、錢威榜、黃老師、王秀瑩（以秀瑩名義參加）、張芳仁、劉玉祥、│
│        │劉武雄（參加2會）                                                               │
├────┼────────────────────────────────────────┤
│金    額│2萬元                                                                           │
├────┼────────────────────────────────────────┤
│內 外 標│內標                                                                            │
└────┴────────────────────────────────────────┘
(二)
┌──┬────┬────┬────┬────┬──────────────────────┐
│編號│冒標日期│被冒用人│冒標標息│活會人數│冒標詐得金額                                │
├──┼────┼────┼────┼────┼──────────────────────┤
│ １ │94.5.5  │庚○○  │2200元  │17      │活會：17800元x17人=302600元               │
│    │        │        │        │        │被冒用人：17800元                         │
│    │        │        │        │        │總計：320400元                              │
├──┼────┼────┼────┼────┼──────────────────────┤
│ ２ │94.12.5 │陳進陸  │2100元  │9       │活會：17900元x9人=161100元                │
│    │        │        │        │        │被冒用人（庚○○及陳進陸）：17900元x2人=35│
│    │        │        │        │        │  800元                                     │
│    │        │        │        │        │總計：196900元                              │
├──┼────┼────┼────┼────┼──────────────────────┤
│ ３ │95.4.5  │林培鵬  │1500元  │5       │活會：18500元x5人=92500元                 │
│    │        │        │        │        │被冒用人（庚○○、陳進陸及林培鵬）：18500 │
│    │        │        │        │        │  元x3人=55500元                            │
│    │        │        │        │        │總計：148000元                              │
├──┼────┼────┼────┼────┼──────────────────────┤
│ ４ │95.5.5  │甲○○  │1700元  │4       │活會：18300元x4人=73200元                 │
│    │        │        │        │        │被冒用人（庚○○、陳進陸、林培鵬、甲○○）│
│    │        │        │        │        │  ：18300元x4人=73200元                     │
│    │        │        │        │        │總計：146400元                              │
└──┴────┴────┴────┴────┴──────────────────────┘
附表二：Ｂ會
(一)
┌────┬────────────────────────────────────────┐
│會    期│95年3月25日至96年11月25日止                                                     │
├────┼────────────────────────────────────────┤
│開標日期│每月25日20時許在在林信章位於南投縣竹山鎮○○街一三三巷一三號住處開標            │
├────┼────────────────────────────────────────┤
│會    員│共21人次，林信章、廖明涼、王智勇、王耀暉（以王志輝名義參加）、林邱美鳳（以大欣名│
│        │義，參加2會）、吳東漢（參加2會）、丙○○（以三菱五金行參加2會）、林金池（以牛家 │
│        │莊名義，參加2會）、戊○○、莊錦輝、黃屏、曾淑珠（虛構）、劉美玲（虛構）、王秀瑩 │
│        │（虛構）、劉慶祥（虛構，共2會）、黃國賢（虛構）                                 │
├────┼────────────────────────────────────────┤
│金    額│2萬元                                                                           │
├────┼────────────────────────────────────────┤
│內 外 標│內標                                                                            │
└────┴────────────────────────────────────────┘
(二)
┌──┬────┬────┬────┬────┬──────────────────────┐
│編號│冒標日期│被冒用人│冒標標息│活會人數│冒標詐得金額                                │
│    │        │或假會員│        │        │                                            │
├──┼────┼────┼────┼────┼──────────────────────┤
│ １ │95.4.25 │王耀暉（│2000元  │13人（即│活會：18000元x13人=234000元               │
│    │        │以王志輝│        │會員19人│被冒用人：18000元                         │
│    │        │名義）  │        │扣除假會│總計：252000元                              │
│    │        │        │        │員6會） │                                            │
├──┼────┼────┼────┼────┼──────────────────────┤
│ ２ │95.5.25 │劉慶祥  │2100元  │13人（即│活會：17900元x13人=232700元               │
│    │        │        │        │會員19人│被冒用人（王耀暉）：17900元               │
│    │        │        │        │扣除假會│總計：250600元                              │
│    │        │        │        │員6會） │                                            │
├──┼────┼────┼────┼────┼──────────────────────┤
│ ３ │95.6.25 │曾淑珠  │2300元  │13人（即│活會：17700元x13人=230100元               │
│    │        │        │        │會員19人│被冒用人（王耀暉）：17700元               │
│    │        │        │        │扣除假會│總計：247800元                              │
│    │        │        │        │員6會） │                                            │
├──┼────┼────┼────┼────┼──────────────────────┤
│ ４ │95.7.25 │王秀瑩  │2500元  │13人（即│活會：17500元x13人=227500元               │
│    │        │        │        │會員19人│被冒用人（王耀暉）：17500元               │
│    │        │        │        │扣除假會│總計：245000元                              │
│    │        │        │        │員6會） │                                            │
├──┼────┼────┼────┼────┼──────────────────────┤
│ ５ │95.8.25 │劉慶祥  │2500元  │13人（即│活會：17500元x13人=227500元               │
│    │        │        │        │會員19人│被冒用人（王耀暉）：17500元               │
│    │        │        │        │扣除假會│總計：245000元                              │
│    │        │        │        │員6會） │                                            │
└──┴────┴────┴────┴────┴──────────────────────┘


司法院資訊處製作；財團法人民間司法改革基金會備份。
